臺灣桃園地方法院民事裁定
111年度消債清字第70號
聲  請  人  
即  債務人  黃建元  
代  理  人  鄧智勇律師(法律扶助律師)    
上列當事人因消費者債務清理事件聲請清算，本院裁定如下：
    主  文
債務人黃建元自民國一百一十一年六月三十日下午四時起開始清
算程序。
命司法事務官進行本件清算程序。
    理  由
一、按債務人不能清償債務或有不能清償之虞者，得依消費者債
    務清理條例所定更生或清算程序，清理其債務，消費者債務
    清理條例（下稱消債條例）第3條定有明文。又法院開始清
    算程序之裁定，應載明其年、月、日、時，並即時發生效力
    。法院開始更生或清算程序後，得命司法事務官進行更生或
    清算程序，必要時得選任律師、會計師或其他適當之自然人
    或法人1人為監督人或管理人，復為同條例第83條第1項、第
    16條第1項所明定。次按消債條例第3 條規定，債務人不能
    清償債務或有不能清償之虞者，均得依本條例所定更生或清
    算程序，清理其債務，不採現行破產法僅以「不能清償」為
    聲請破產之要件，債務人如具「不能清償之虞」亦可聲請更
    生或清算，而不必等到陷於「不能清償」之狀態，使債務人
    得以儘早利用更生或清算程序清理債務，重建經濟生活，債
    權人之權益並可受較大之滿足。所謂「不能清償」，指債務
    人因欠缺清償能力，對已屆期之債務，全盤繼續處於不能清
    償之客觀經濟狀態者而言。又所謂「不能清償之虞」，係指
    依債務人之清償能力，就現在或即將到期之債務，有不能清
    償之蓋然性或可能性而言。易言之，債務人之狀態如置之不
    理，客觀上得預見將成為不能清償之情形而言，此將來發生
    不能清償之事實，不必達到高度之確信。至於債務人之清償
    能力，則包括財產、信用及勞力（技術），並不以財產為限
    ，必須三者總合加以判斷仍不足以清償債務，始謂欠缺清償
    能力而成為不能清償。債務人之清償能力係處於流動性狀態
    ，聲請時與法院裁定時之清償能力未必一致，應以法院裁定
    時為判斷基準時（司法院民事廳消費者債務清理條例法律問
    題研審小組民國99年11月29日第二屆司法事務官消債問題研
    討第4號研審意見參照）。
二、聲請意旨略以：聲請人即債務人黃建元前積欠金融機構債務
    無法清償，於民國111年1月11日聲請消費者債務清理法院前
    置調解，後調解不成立，又聲請人主張其無擔保或無優先權
    之債務總額為新臺幣（下同）1,590萬6,537元，且未經法院
    裁定開始清算程序或宣告破產，爰聲請裁定准予清算等語。
三、經查：
  ㈠本條例所稱消費者，指5年內未從事營業活動或從事小規模營
    業活動之自然人；前項小規模營業指營業額平均每月20萬元
    以下者，消債條例第2條第1、2項定有明文。依聲請人勞工
    保險被保險人投保資料表及國稅局綜合所得稅各類所得資料
    清單（見本院111年司消債調字第23號卷〈下稱調解卷〉第27
    、28頁、第33至36頁），可知聲請人於聲請調解前，僅在民
    間公司任職，且其於調解前5年內並無從事小額營業活動，
    自得依消債條例聲請清算，合先敘明。
  ㈡聲請人以其有不能清償債務情事，向本院聲請債務清理前置
    調解，經本院以111年度司消債調字第23號調解事件受理在
    案，嗣經本院司法事務官於111年2月23日諭知調解不成立，
    聲請人於111年3月2日具狀聲請清算，業經本院依職權調取
    上開調解案卷查明無訛。是本院自應綜合聲請人目前全部收
    支及財產狀況，評估其是否已達不能維持符合人性尊嚴之最
    低生活條件，而有「不能清償債務或有不能清償之虞」之情
    形。
  ㈢本院司法事務官前於調解程序中，函詢全體債權人陳報債權
    ，最大債權銀行即臺灣土地銀行股份有限公司陳報債權為1,
    590萬6,537元（見調解卷第52頁) 。
  ㈣依聲請人所提出財產及收入狀況說明書、全國財產稅總歸戶
    財產查詢清單、第一銀行存摺封面暨內頁、郵政存簿儲金簿
    封面暨內頁（見本院卷第8至10頁），顯示聲請人名下有存
    款7萬7,980元，除此之外，並無任何其他財產。另其收入來
    源部分，聲請人任職於中華工程有限公司，並提出薪資明細
    影本附卷存參（見調解卷第29至32頁），聲請人自110年7月
    至10月之實際薪資所得分別為5萬7,248元（含強制扣薪1萬9
    ,100元、員工紅利6,000元）、7萬3,148元（含強制扣薪1萬
    9,100元、激勵獎金2萬1,900元）、5萬2,995元、5萬3,869
    元，平均每月實領薪資為5萬9,315元【計算式：（5萬7,248
    元＋7萬3,148元＋5萬2,995元＋5萬3,869元）÷4個月＝5萬9,315
    元】，有薪資明細在卷足參（見調解卷第29至32頁），是本
    院認應以5萬9,315元列計其每月收入為適當。
  ㈤按債務人必要生活費用，以最近一年衛生福利部或直轄市政
    府所公告當地區每人每月最低生活費1.2倍定之。受扶養者
    之必要生活費用，準用第1項規定計算基準數額，並依債務
    人依法應負擔扶養義務之比例認定之。前二項情形，債務人
    釋明更生期間無須負擔必要生活費用一部或全部者，於該範
    圍內，不受最低數額限制；債務人證明確有必要支出者，不
    受最高數額及應負擔比例之限制，此為消債條例第64條之2
    所明定。是查，聲請人所列出每月必要支出為1萬6,788元（
    見調解卷第48頁），低於衛生福利部所公布111年度桃園市
    平均每人每月生活之最低生活費1萬5,280元之1.2倍為1萬8,
    337元，確為適當。
四、從而，依聲請人目前每月可處分所得為5萬9,315元，扣除其
    必要支出1萬6,788元後，每月有餘額4萬2,527元可供清償債
    務，該餘額顯不足以清償最大債權銀行土地銀行於調解程序
    所提出清償方案每月10萬9,848元部分（見調解卷第52頁）
    。又聲請人目前負債總額為1,590萬6,537元，以每月所餘逐
    年清償，至少須約31年（計算式：1,590萬6,537元÷4萬2,52
    7元÷12＝31）始能清償完畢，而聲請人現年48歲（63年出生
    ，見調解卷第35頁），距勞工強制退休年齡（65歲）尚約17
    年，堪認聲請人確有不能清償債務之情事。依聲請人之收入
    、存款等情狀，認本件有進行清算程序之實益。從而，聲請
    人向本院聲請清算，應予准許，並命司法事務官進行本件清
    算程序。　
五、綜上所述，聲請人係消費者，已達不能清償債務之程度，而
    查無消債條例第6條第3 項、第8條或第82條第2項所定應駁
    回清算聲請之事由，則其聲請，應予准許，並依同條例第16
    條第1項規定，裁定如主文。
六、本院雖裁定准許開始清算程序，俾使聲請人得以重建經濟生
    活，惟本裁定不生免責效力，聲請人所負債務並非當然免除
    ，仍應由本院斟酌消債條例第132條至第135條等規定，決定
    是否准予免責，如本院最終未准聲請人免責，聲請人就其所
    負債務仍應負清償之責，附此敘明。
中　　華　　民　　國　　111 　年　　6 　　月　　30　　日
                  民事第二庭　　法　官　李麗珍
正本係照原本作成。
本裁定不得抗告。
本裁定業於111年6月30日下午4時公告。　　　　　
中　　華　　民　　國　　111 　年　　6 　　月　　30　　日
                                書記官  謝伊婕